最高法院刑事判決　　　　　　　　　　　　　　　九十一年度台上字第二四二一號
　　上　訴　人　甲○○
　　　　　　　　乙○○
右上訴人等因偽造文書案件，不服台灣高等法院中華民國八十九年一月十一日第二審
更審判決（八十八年度上更(一)字第二六六號，起訴案號：台灣台北地方法院檢察署八
十五年度偵字第二四七二二號），提起上訴，本院判決如左：
    主  文
原判決關於甲○○部分撤銷，發回台灣高等法院。
其他上訴駁回。
    理  由
本件分兩部分說明之。
一甲○○（發回）部分：
本件原判決認定乙○○（另行駁回上訴，見理由第二段）於民國八十三年九月五日，
在台北市○○○路○段一六○巷五十七號，自任會首，招募新台幣（下同）三萬元之
民間互助會，連同會首共三十九人，採內標制，會期自八十三年九月五日起，至八十
六年四月五日止，每月五日在上址開標，並於每年四月二十日、八月二十日、十二月
二十日各加標一次，標會方式由競標者在空白紙上填寫其姓名及競標利息之金額而作
成標單為之。詎乙○○與其同居人即上訴人甲○○共同意圖為自己不法之所有，由乙
○○連續於八十四年二月五日及同年五月五日，分別偽造古素霞、簡春英之標單，各
填寫一萬元標金，行使該偽造之標單，持以投標而分別標得會款，足以生損害於古素
霞、簡春英，且使活會會員陷於錯誤，而分別交付該二次得標金分別計六十六萬元及
五十八萬等情。因而撤銷第一審判決，改判論處上訴人甲○○共同連續行使偽造私文
書，足以生損害於他人罪刑之判決，固非無見。
惟查，(一)、原判決依憑證人林宗福、林陳清花夫妻及陳淑櫻等人證述，互助會開標時
，上訴人甲○○有時亦會在場。核與共同被告乙○○供述，開標時，甲○○若在家，
均在場旁觀等情相符，甲○○亦自承如此，乃資以認定甲○○對於乙○○冒用活會會
員名義偽造標單詐標會款，應屬知情而與乙○○共同犯罪。但互助會開標時，苟甲○
○在場，其究竟因在家裡而僅單純旁觀而已，抑或有何參與實施犯罪之行為？林宗福
、林陳清花及陳淑櫻三人之證詞，僅謂甲○○有時在場，並未證明甲○○有參與該兩
次行使、偽造標單以詐標會款之事實。何況乙○○於八十四年二月五日、同年五月五
日犯詐標會款之兩次開標時，甲○○究竟有無在場，並代收該兩次會會款？原審並未
調查明白、詳細認定，其逕憑甲○○於互助會開標時偶有在場並代收會款等情，認定
甲○○與乙○○共同犯罪，跡近推測，尚與證據法則相違。(二)、乙○○於審理中供述
，伊冒標會款一事，並未告知甲○○等詞（見第一審卷第三十九頁、八十八年度上更
(一)字第二六六號卷第二十二頁），此有利於甲○○之供詞何以不能採信，原判決並未
論述清楚，自屬理由不備之疏誤。(三)、法院採為判決基礎之證據，依法應於辯論程序
終結前踐行調查程序，俾予被告充分辯解之機會。惟核閱原審八十八年十二月二十八
日審判筆錄所載，原審於該期日並未提示證人林宗福、岳素華筆錄供甲○○辯解。但
原判決採用其二人供詞為論罪之證據，顯有違誤。甲○○上訴意旨，指摘原判決關
於此部分為不當，非無理由，應認仍有撤銷發回更審之原因。
二乙○○（駁回）部分：
按刑事訴訟法第三百七十七條規定：上訴於第三審法院，非以判決違背法令為理由，
不得為之。是提起第三審上訴，應以原判決違背法令為理由，係屬法定要件。且必須
依據卷內資料為具體之指摘，並足據以辨認原判決已具備違背法令之形式，始屬相當
。原判決認定上訴人乙○○於右述時、地詐標會款兩次等情。係以該事實業經乙○○
於偵、審中坦承不諱，核與告訴人林陳清花、陳淑櫻、被害人古素霞、簡春英證述之
情節相符。復有互助會單影本一紙附卷為憑。因認乙○○犯行明確，乃撤銷第一審關
於乙○○部分之判決，改判仍論處乙○○共同連續行使偽造私文書，足以生損害於他
人罪刑。已詳其所憑之證據及理由。從形式上觀察，並無認定事實不依證據之違法
情事存在。本件乙○○上訴意旨略以，(一)、原判決未檢驗告訴人之控詞是否虛偽，欲
入人於罪，即全盤採納；且對蘇女努力與會員和解之有利事實，隻句未提，有欠公允
。(二)、乙○○已於八十六年四月二十一日與被害人古素霞、簡春英和解，態度良好。
但原審科刑時未予斟酌，亦有違誤等語。但查，原判決理由（第三段）已論述審酌上
訴人等均與被害人達成和解等一切情狀後，分別量處有期徒刑七月、五月。足見已有
審酌蘇女犯後態度良好等事項，是上訴意旨所云，顯係單憑己見，任意爭論，或對證
詞之證明力泛詞爭執，並非依據卷證資料，具體指摘原判決有何違背法令，不足據以
辨認原判決關於乙○○部分有何違法情事。其上訴違背法律上之程式，應予駁回。
據上論結，應依刑事訴訟法第三百九十七條、第四百零一條、第三百九十五條前段，
判決如主文。
中      華      民      國    九十一    年      五      月      二      日
                              最高法院刑事第六庭
                                  審判長法官  吳  雄  銘
                                        法官  池  啟  明
                                        法官  石  木  欽
                                        法官  郭  毓  洲
                                        法官  吳  三  龍
      右正本證明與原本無異
                                              書  記  官
中      華      民      國    九十一    年      五      月      七      日
